ACORDAO-COMPLETO-2555272

ACÓRDÃO 1968/2023 ATA 6/2023 - PRIMEIRA CÂMARA

VISTA, relatada e discutida esta tomada de contas especial, instaurada pela então Secretaria Especial do Desenvolvimento Social em razão de não comprovação da regular aplicação dos recursos repassados pela União por meio do Fundo Nacional de Assistência Social, no exercício de 2016, ao Município de Campinaçu/GO,
ACORDAM os Ministros do Tribunal de Contas da União, reunidos em sessão da Primeira Câmara, ante as razões expostas pelo Relator, e com fundamento nos arts. 1º, inciso I, 16, inciso III, alíneas "b" e "c" e § 3º, 19, 23, inciso III, 26, 28, inciso II, e 57 da Lei 8.443/1992 c/c os arts. 209, § 7º, 214, inciso III, e 215 a 217 do Regimento Interno do TCU, em:
9.1. julgar irregulares as contas de Weliton Fernandes Rodrigues, condenando-o ao recolhimento aos cofres do Fundo Nacional de Assistência Social dos valores a seguir indicados, atualizados monetariamente e acrescidos dos juros de mora desde as datas especificadas até a data do pagamento:
	 Data de ocorrência
	Valor histórico (R$) 

	18/1/2016
	1.041,00

	25/1/2016
	2.575,00

	25/2/2016
	1.150,00

	1/3/2016
	4.000,00

	8/3/2016
	373,68

	22/3/2016
	1.077,00

	26/4/2016
	461,10

	13/4/2016
	3.300,00

	13/4/2016
	4.000,00

	22/4/2016
	8.000,05

	25/4/2016
	4.938,80

	26/4/2016
	3.274,40

	26/4/2016
	1.484,90

	26/4/2016
	1.836,82

	26/4/2016
	724,94

	26/4/2016
	500,84

	26/4/2016
	480,00

	28/4/2016
	1.150,00

	28/4/2016
	785,32

	28/4/2016
	785,32

	28/4/2016
	249,84

	28/4/2016
	1.745,00

	29/4/2016
	1.100,00

	29/4/2016
	2.027,07

	2/5/2016
	1.100,00

	16/5/2016
	2.501,52

	16/5/2016
	785,32

	16/5/2016
	495,60

	30/5/2016
	4.512,18

	13/6/2016
	4.001,21

	21/6/2016
	2.112,12

	23/6/2016
	1.379,73

	23/6/2016
	302,10

	23/6/2016
	385,36

	23/6/2016
	5,65

	23/6/2016
	450,00

	4/7/2016
	4.856,71

	5/7/2016
	1.189,87

	8/7/2016
	2.000,55

	11/7/2016
	2.617,05

	22/7/2016
	785,32

	22/7/2016
	785,52

	27/7/2016
	223,37

	27/7/2016
	316,86

	4/8/2016
	3.489,90

	4/8/2016
	2.939,00

	5/9/2016
	4.836,00

	5/9/2016
	4.670,60

	5/9/2016
	4.686,11

	5/9/2016
	5.100,63

	6/9/2016
	3.463,92

	9/9/2016
	4.300,51

	12/9/2016
	1.542,30

	14/9/2016
	785,32

	14/9/2016
	1.189,87

	19/9/2016
	4.001,08

	19/9/2016
	1.189,87

	28/9/2016
	5.050,79

	28/9/2016
	2.300,39

	29/9/2016
	785,32

	14/10/2016
	4.200,00

	24/10/2016
	4.578,40

	25/10/2016
	4.211,00

	25/10/2016
	7.800,00

	1/11/2016
	3.500,50

	3/11/2016
	4.124,19

	9/11/2016
	3.506,25

9.2. aplicar a Weliton Fernandes Rodrigues multa de R$ 16.000,00 (dezesseis mil reais) , a ser recolhida aos cofres do Tesouro Nacional, com atualização monetária, calculada da data deste acórdão até a data do pagamento, se este for efetuado após o vencimento do prazo abaixo estipulado;
9.3. fixar prazo de 15 (quinze) dias, a contar da notificação, para comprovação, perante o Tribunal, do recolhimento das dívidas acima imputadas;
9.4. autorizar a cobrança judicial das dívidas, caso não atendida a notificação;
9.5. autorizar o pagamento das dívidas em até 36 (trinta e seis) parcelas mensais consecutivas, caso venha a ser solicitado pelo responsável antes do envio do processo para cobrança judicial;
9.6. fixar o vencimento da primeira parcela em 15 (quinze) dias a contar do recebimento da notificação e o das demais a cada 30 (trinta) dias, com incidência dos respectivos encargos legais sobre o valor de cada parcela; 
9.7. alertar ao responsável que a inadimplência de qualquer parcela acarretará vencimento antecipado do saldo devedor;
9.8. enviar cópia deste acórdão ao procurador-chefe da Procuradoria da República em Goiás, para as providências cabíveis;
9.9. dar ciência deste acórdão à Secretaria Nacional de Assistência Social.

Tomada de contas especial instaurada em razão da não comprovação da regular aplicação dos recursos repassados pela União por meio do Fundo Nacional de Assistência Social no exercício de 2016. Análise de alegações de defesa.

Primeira Câmara

Município de Campinaçu/GO.

3. Responsável: Weliton Fernandes Rodrigues (XXX.450.051-XX).

13.1. Ministros presentes: Walton Alencar Rodrigues (Presidente) e Jhonatan de Jesus (Relator).
13.2. Ministros-Substitutos convocados: Augusto Sherman Cavalcanti e Marcos Bemquerer Costa.
13.3. Ministro-Substituto presente: Weder de Oliveira.

JHONATAN DE JESUS

Adoto, como parte deste relatório, com os ajustes necessários, a instrução da secretaria responsável à época pela análise (peça 56) , que contou com a anuência do corpo diretivo da unidade (peças 57-58) :
"INTRODUÇÃO
1. 	Cuidam os autos de tomada de contas especial instaurada pela Secretaria Especial do Desenvolvimento Social, em desfavor de Weliton Fernandes Rodrigues (XXX.450.051-XX) , em razão de não comprovação da regular aplicação dos recursos repassados pela União por meio do Fundo Nacional de Assistência Social.
HISTÓRICO
2. 	Em 11/11/2019, com fundamento na IN/TCU 71/2012, alterada pela IN/TCU 76/2016 e DN/TCU 155/2016, o dirigente da instituição Secretaria Especial do Desenvolvimento Social autorizou a instauração da tomada de contas especial (peça 20) . O processo foi registrado no sistema e-TCE com o número 489/2020.
3. 	O fundamento para a instauração da Tomada de Contas Especial, conforme consignado na matriz de responsabilização elaborada pelo tomador de contas, foi a constatação da seguinte irregularidade:
'Irregularidades na documentação necessária para a prestação de contas, foi solicitada a documentação para comprovação, entretanto a mesma não foi apresentada.'
4. 	O responsável arrolado na fase interna foi devidamente comunicado e, diante da ausência de justificativas suficientes para elidir a irregularidade e da não devolução dos recursos, instaurou-se a tomada de contas especial.
5. 	No relatório (peça 30) , o tomador de contas concluiu que o prejuízo importaria no valor original de R$ 160.128,07, imputando-se a responsabilidade a Weliton Fernandes Rodrigues, Prefeito Municipal, no período de 1/1/2013 a 31/12/2016, na condição de gestor dos recursos.
6. 	Em 15/12/2020, a Controladoria-Geral da União emitiu o relatório de auditoria (peça 33) , em concordância com o relatório do tomador de contas. O certificado de auditoria e o parecer do dirigente do órgão de controle interno concluíram pela irregularidade das presentes contas (peças 34 e 35) .
7. 	Em 23/12/2020, o ministro responsável pela área atestou haver tomado conhecimento das conclusões contidas no relatório e certificado de auditoria, bem como do parecer conclusivo do dirigente do órgão de controle interno, manifestando-se pela irregularidade das contas, e determinou o encaminhamento do processo ao Tribunal de Contas da União (peça 36) .
8. 	No âmbito deste Tribunal, após análise pela Secex/TCE (peças 40, 41 e 42) , foi promovida a citação do responsável, nos seguintes termos:
'Débito relacionado somente ao responsável Weliton Fernandes Rodrigues (XXX.450.051-XX) , Prefeito Municipal, no período de 1/1/2013 a 31/12/2016, na condição de gestor dos recursos.
Irregularidade: ausência dos documentos comprobatórios da despesa de programa do FNAS.
Evidências da irregularidade: documentos técnicos presentes nas peças 6, 19, 20 e 28.
Normas infringidas: art. 70, parágrafo único, da Constituição Federal de 1988; art. 93, do Decreto-lei 200; e arts. 9º, 10, § 2º, e 11 da Portaria MDS 440/2005 e Portaria Interministerial 424/2016.
Cofre credor: Fundo Nacional de Assistência Social.
Valor atualizado do débito (sem juros) em 9/5/2022: R$ 215.951,91.
Conduta: não apresentar documentos comprobatórios das despesas realizadas com recursos repassados para a execução de programa do FNAS.
Nexo de causalidade: a não comprovação das despesas realizadas impediu a comprovação da regular aplicação dos recursos federais repassados no âmbito do instrumento em questão, resultando em presunção de dano ao erário.
Culpabilidade: não há excludentes de ilicitude, de culpabilidade e de punibilidade; é razoável supor que o responsável tinha consciência da ilicitude de sua conduta; era exigível conduta diversa da praticada, qual seja, apresentar a documentação comprobatória das despesas realizadas necessária à comprovação da regular aplicação dos recursos federais repassados, conforme estabelecido nas normas aplicáveis.'
9. 	Após o Pronunciamento da unidade, de 10/5/2022 (peça 42) , as comunicações foram efetivadas, conforme o seguinte documento:
	Responsável
	Documento
	Peça
	Dt da Ciência
	Peça

	Weliton Fernandes Rodrigues
	Ofício 23371/2022-Secomp-4
	44
	10/6/2022
	50

9.1. 	O responsável apresentou alegações de defesa (peças 51 e 52) a seguir analisadas.
ANÁLISE DOS PRESSUPOSTOS DE PROCEDIBILIDADE DA IN/TCU 71/2012
Avaliação de Viabilidade do Exercício do Contraditório e Ampla Defesa
10. 	Verifica-se que não houve o transcurso de mais de dez anos desde o fato gerador sem que tenha havido a notificação do responsável pela autoridade administrativa federal competente (art. 6º, inciso II, c/c art. 19 da IN/TCU 71/2012, modificada pela IN/TCU 76/2016) , uma vez que o fato gerador da irregularidade sancionada ocorreu em 9/11/2016, e o responsável foi notificado sobre a irregularidade pela autoridade administrativa competente conforme abaixo:
10.1. Weliton Fernandes Rodrigues, por meio do ofício acostado à peça 10, recebido em 27/12/2016, conforme AR (peça 11) .
Valor de Constituição da TCE
11. 	Verifica-se, ainda, que o valor atualizado do débito apurado (sem juros) em 1/1/2017 é de R$ 163.289,67, portanto superior ao limite mínimo de R$ 100.000,00, na forma estabelecida conforme os arts. 6º, inciso I, e 19 da IN/TCU 71/2012, modificada pela IN/TCU 76/2016.
OUTROS PROCESSOS/DÉBITOS NOS SISTEMAS DO TCU COM OS MESMOS RESPONSÁVEIS
12. 	Informa-se que foram encontrados processos no Tribunal com o mesmo responsável:
	Responsável
	Processo

	Weliton Fernandes Rodrigues
	Processo 024.729/2017-5 [TCE, aberto, 'TCE - Tomada de Contas Especial processo 71000.017082/2017-26 referente aos programas PSB/PSE celebrado com o MDS e o município de Campinaçu - GO']
Processo 021.674/2016-7 [TCE, encerrado, 'Tomada de Contas Especial Processo 72031.001151/2016-02, referente ao Convênio 755666/2011 celebrado entre o Mtur e o Município de Campinaçu - GO']

13. 	Informa-se que foi encontrado débito imputável ao responsável no banco de débitos existente no sistema e-TCE:
	Responsável
	Débito inferior

	Weliton Fernandes Rodrigues
	2819/2019 (R$ 68.022,33) - Dano inferior ao limite de instauração da TCE cadastrado

13.1. A tomada de contas especial está, assim, devidamente constituída e em condição de ser instruída.
EXAME TÉCNICO
14. 	Argumento 1: a defesa argumentou que o responsável não realizou a gestão dos recursos à época e todos os atos eram delegados ao tesoureiro e à Secretária de Assistência Social, Elizabeth, por meio do Decreto 6/2013, de 1/1/2013 (peça 52) , sendo ambos nomeados para os cargos e responsáveis pelo recebimento e destinação dos recursos repassados pelo Fundo de Assistência Social. Nesse contexto, citou art. 5º c/c art. 30 da Lei 8.742/1993, a saber (peça 51, p. 7) :
'Art. 5º A organização da assistência social tem como base as seguintes diretrizes: - descentralização político-administrativa para os Estados, o Distrito Federal e os Municípios, e comando único das ações em cada esfera de governo; - participação da população, por meio de organizações representativas, na formulação das políticas e no controle das ações em todos os níveis; - primazia da responsabilidade do Estado na condução da política de assistência social em cada esfera de governo.
 (...) 
Art. 30. É condição para os repasses, aos Municípios, aos Estados e ao Distrito Federal, dos recursos de que trata esta lei, a efetiva instituição e funcionamento de: I - Conselho de Assistência Social, de composição paritária entre governo e sociedade civil; II - Fundo de Assistência Social, com orientação e controle dos respectivos Conselhos de Assistência Social; III - Plano de Assistência Social'
14.1. 	Relatou, que, não cabia ao responsável na condição de dirigente máximo do município de Campinaçu-GO, exercer a supervisão e controle dos atos de seus subordinados no nível requerido nestes autos, uma vez que Elizabeth assumiu a função de ordenadora de despesas e gestora, com base no art. 80 do Decreto-lei 600/67, a seguir (peça 51, p. 8) :
'Art. 80. Os órgãos de contabilidade inscreverão como responsável todo o ordenador da despesa, o qual só poderá ser exonerado de sua responsabilidade após julgadas regulares suas contas pelo Tribunal de Contas.
§ 1° Ordenador de despesas é toda e qualquer autoridade de cujos atos resultarem emissão de empenho, autorização de pagamento, suprimento ou dispêndio de recursos da União ou pela qual esta responda.'
14.2. 	Nesse contexto, destacou, ainda, os trechos dos seguintes acórdãos:
Acórdão 1372/2015-TCU-Plenário (TC Processo 004.500/2013-0) :
 (...) 
'A interpretação combinada dos normativos legais supra referidos permite concluir que, de fato, a gestão dos recursos do fundo foi delegada ao secretário da pasta responsável, no caso em apreço, a Secretaria de Assistência Social (peça 29, p.3-4) .
Isto posto, entendo que tal fato é suficiente a afastar eventual responsabilidade do ex-prefeito municipal, vez que sequer deveria figurar no processo de TCE ora em grau de recurso.
 (...) 
Como os recursos impugnados foram transferidos do FNAS para o fundo de natureza congênere no âmbito municipal (FMAS) , e a gestão deste estava a cargo do então dirigente da pasta de assistência social, não se mostra aderente às regras processuais de responsabilização, sob o aspecto subjetivo, a constituição deste processo em desfavor do recorrente, razão pela qual submeto a este colegiado o arquivamento da presente TCE, sem julgamento do mérito'.
Acórdão 7304/2013-TCU-Primeira Câmara:
'A comprovação de que todos os atos de gestão e controle do convênio foram praticados por secretário municipal, conforme delegação de competência prevista em lei municipal, afasta a responsabilidade do prefeito pela utilização dos recursos transferidos, mesmo que, na condição de agente político, possa figurar como signatário do ajuste'.
Acórdão 610/2015-TCU-Plenário (Rel. Min. Bruno Dantas) :
'14. É salutar que, para o exercício de suas atribuições, o governador proceda à delegação de competências para os demais agentes públicos, e assim o fez, designando unidades da estrutura organizacional para a condução e implementação das políticas de infraestrutura do estado. A responsabilidade da autoridade delegante pelos atos delegados não é automática ou absoluta, e a análise das situações fáticas é imprescindível para sua definição. Do contrário, inviabiliza-se o próprio instituto da delegação e cai por terra o objetivo pretendido por ele.'
14.3. 	Por fim, citou que também os seguintes acórdãos eximem de responsabilidade as autoridades máximas e seus substitutos quando for necessária uma revisão minuciosa dos atos praticados pelos subordinados: Acórdão 8028/2016-TCU-Segunda Câmara (relatora Ministra Ana Arraes) , voto condutor do Acórdão 6934/2015-TCU-Primeira Câmara (relator ministro Benjamin Zymler) e Acórdão 1971/2013-TCU-Plenário.
15. 	Análise 1: Inicialmente, esclarece-se que cada um dos casos tratados pelos acórdãos retrocitados possuem peculiaridades que os distinguem do presente caso. Inclusive, o Acórdão 1372/2015-TCU-Plenário (TC Processo 004.500/2013-0) , que é o caso mais semelhante, pois envolveu recursos do FNAS repassados para municípios de pequeno porte, e teve, além de um ato administrativo formal de delegação de competência (Lei Municipal 1.313/2002) , a constatação pelo TCU de que, nos municípios auditados no estado de Pernambuco, os gestores efetivos do FNAS eram os respectivos secretários municipais de assistência social, a saber:
'5.17. No presente caso, houve a expressa delegação de competência atribuída ao secretário municipal de assistência social atribuindo ampla autonomia ao mesmo para gerir os recursos do respectivo fundo municipal. Nesse contexto, o prefeito não teria como supervisionar e acompanhar detalhes administrativos vinculados a essa aplicação.
5.18. Além disso, especificamente em relação ao FNAS cabe mencionar auditoria abrangente realizada pelo TCU que identificou uma série de problemas na operacionalização desses fundos municipais de assistência social, em vários entes federados. No caso de Pernambuco, esse trabalho foi apreciado por meio do Acórdão 175/2010-TCU-Plenário. Integrou o plano de auditoria de 2008 e representou um dos subtemas do TMS Assistência Social, tendo sido autorizado pelo Exmº Ministro Augusto Nardes no TC Processo Processo 023.108/2008-0.
5.19. De ressaltar que a referida auditoria identificou que nos municípios auditados os gestores efetivos do FMAS eram os respectivos secretários municipais de assistência social.
5.20. Diante dessas informações, deve-se reconhecer que o efetivo gestor dos recursos em tela não era o recorrente, mas sim o secretário municipal de assistência social, conforme depreende-se da delegação de competência oficializada por meio das leis municipais supra referenciadas.
15.1. 	Frisa-se que a responsabilidade da autoridade delegante não é automática ou absoluta e, ainda que ele não estivesse obrigado a fiscalizar todos os atos praticados pelas autoridades delegadas, a situação deve ser perquirida em cada caso concreto.
15.2. 	Inclusive, no presente processo o responsável citou a delegação de competência por meio do Decreto 6/2013, de 1/1/2013 (peça 52) . Tal instrumento é insuficiente para delegação, conforme observa-se no Acórdão 10397/2021-TCU-Segunda Câmara - Relator: Marcos Bemquerer, in verbis:
'39. Noutras palavras, e para que fique bem vincada a matéria, a delegação efetuada por lei formal, e não por decreto, é elemento axial da hipótese de afastamento excepcional da responsabilidade do prefeito na gestão de verbas federais, de modo que a incidência dessa 'norma interpretativa' (colhida dos julgados acima) depende da forma legislativa específica, o que exclui a alternativa do decreto municipal, e do conteúdo pertinente à ordenação de despesas.'
15.3. 	Ademais, sendo o Prefeito Municipal a autoridade máxima do município, a quem incumbe o dever de comprovar a boa e regular aplicação dos recursos federais que lhe são repassados, conforme disposto no art. 93 do Decreto-Lei 200/1967 e art. 66 do Decreto 93.872/1986, caberia a ele demonstrar que não houve qualquer participação na gestão dos recursos repassados pelo FNAS ao município de Campinaçu/GO, no exercício de 2016, e ele não logrou fazê-lo, uma vez que não encaminhou documentação completa.
15.4. 	Por fim, destaca-se que Weliton Fernandes Rodrigues, por meio do ofício acostado à peça 10, recebido em 27/12/2016, conforme AR (peça 11) , foi devidamente comunicado sobre a denúncia apontando possíveis irregularidades/impropriedades ocasionadas pela Secretária de Assistência Social-FNAS por ele nomeada, Elizabeth Aparecida Rodrigues (peça 6) . Com isso, o ex-prefeito (Gestão 2013-2016) deveria ter apresentado toda documentação comprobatória necessária a demonstrar a regular aplicação dos recursos públicos.
16. 	Argumento 2: A defesa argumentou que não consta nos autos as ordens de pagamento, notas ou a prestação de contas; documentos essenciais para análise, ao passo que o processo não traz provas capazes de individualizar a conduta e comprovar as alegações. A ausência de elementos probatórios não pode conduzir à abertura de processo de Tomada de Contas Especial, tendo em vista que uma TCE deve ser constituída por elementos fáticos e jurídicos suficientes à comprovação da ocorrência do dano e à identificação dos agentes responsáveis pela sua materialização. Tal situação inviabiliza o contraditório e ampla defesa. A instabilidade jurídica e falta de produção de provas trazidas pela Secretaria Especial do Desenvolvimento Social incorrem na ausência de pressuposto de desenvolvimento válido e regular do processo de tomada de contas especial, podendo ser anulado.
17. 	Análise 2: Ao contrário do que argumentou a defesa, caberia ao responsável apresentar toda documentação comprobatória exigida. Além do mais, não há mais de um responsável neste processo, pois mesmo que Weliton Fernandes Rodrigues não tivesse praticado atos de gestão diretamente inerentes à execução dos recursos repassados pelo FNAS, cabe ao prefeito providenciar para que eles sejam regularmente realizados, caso contrário, poderá responder por culpa in vigilando (conhecimento efetivo ou potencial dos atos irregulares) ou por culpa in eligendo (escolha equivocada do agente delegado) .
17.1. 	Ressalta-se, ainda, que nos processos referentes à comprovação de utilização regular de recursos públicos prevalece o Princípio da Supremacia do Interesse Público, fazendo com que se tenha a inversão do ônus da prova, cabendo, pois, ao gestor público comprovar a boa aplicação dos dinheiros e valores públicos sob sua responsabilidade (art. 70, parágrafo único, da Constituição Federal e art. 93 do Decreto-Lei 200/1967 c/c o art. 66 do Decreto 93.872/1986) .
17.2.	Tal entendimento, confirmado pelo Supremo Tribunal Federal no Mandado de Segurança 20.335/DF, de 12/10/1982, da Relatoria do Ministro Moreira Alves, é também consolidado nesta Corte de Contas, conforme se verifica nos Acórdão 4869/2010-TCU-Primeira Câmara, 2.665/2009-TCU-Plenário, 5.798/2009-TCU-Primeira Câmara, 5.858/2009-TCU-Segunda Câmara, 903/2007-TCU-Primeira Câmara e 1.656/2006-TCU-Plenário.
17.3. 	Desse modo, o gestor deve fornecer todas as provas da regular aplicação dos recursos sob sua responsabilidade, em conformidade com os normativos vigentes e reiterada jurisprudência do TCU.
18. 	Argumento 3: O responsável alegou a prescrição punitiva quinquenal, uma vez que o ato de citação só ocorreu no dia 13/06/2022, ou seja, seis anos depois da irregularidade sancionada que se deu em 30/03/2016 (peça 6) . Ademais, citou os entendimentos recentes do STF (MS 38.138-DF, MS 36461-DF, MS 35294-DF, RE 636.886 e RE 852.475) sobre o prazo prescricional das ações de ressarcimento ao erário fundadas em decisão de Tribunal de Contas.
19. 	Análise 3: Quanto à questão da prescrição temos que:
19.1. 	O Supremo Tribunal Federal - STF, no Recurso Extraordinário - RE 636.886, fixou a tese, com repercussão geral reconhecida, de que 'é prescritível a pretensão de ressarcimento ao erário fundada em decisão de Tribunal de Contas' (Tema 899) . Em que pese o questionamento acerca da abrangência da tese ali firmada, confirmada em embargos declaratórios julgados em agosto de 2021, no sentido de que se circunscreveria apenas ao processo de execução da condenação imposta pelo TCU (ou seja, inaplicável à pretensão de ressarcimento exercida no processo 'conhecimento' da TCE) , verifica-se que o STF, por meio de decisões prolatadas pelas suas duas turmas, tem decidido de forma reiterada que se aplica o prazo prescricional de 5 anos previsto na Lei 9.873/1999 às pretensões sancionatória e ressarcitória a cargo do Tribunal de Contas da União.
19.2. 	Seja por aplicação direta ou por analogia, a orientação sufragada é no sentido de que o prazo de 5 anos é compatível com a tese de que a ação e a execução prescrevem no mesmo prazo (Súmula 150 do STF) , bem como com o fato de que a Lei 9.873/1999 - que regulamenta o exercício de ação punitiva pela Administração Pública Federal, direta e indireta - regeria integralmente a prescrição no âmbito do TCU. Quanto a este último aspecto, o Ministro Luís Roberto Barroso, no voto exarado no julgamento do MS 32.201, embora tenha advertido que a atuação do TCU, em sua acepção clássica, não se qualifica como exercício do poder de polícia, ressaltou que a Lei 9.873/1999 assumiria vocação regulatória geral da prescrição do exercício da competência sancionadora da Administração Pública, sendo sua disciplina aplicável a qualquer ação punitiva da Administração Pública Federal, exceto àquelas esferas em que exista regulamentação específica. Ademais, em virtude da autonomia científica do Direito Administrativo, não haveria razão plausível para suprimir a omissão da Lei Orgânica do Tribunal de Contas da União, no tocante ao estabelecimento de um prazo prescricional próprio, valendo-se das normas de direito civil, e não das de direito administrativo.
19.3. 	Eis algumas ementas que evidenciam o entendimento predominante do STF:
'Ementa: AGRAVO REGIMENTAL EM MANDADO DE SEGURANÇA. TOMADA DE CONTAS ESPECIAL. TRIBUNAL DE CONTAS DA UNIÃO. CONDENAÇÃO A RESSARCIMENTO AO ERÁRIO. PRESCRIÇÃO. MARCO INTERRUPTIVO. ART. 2°, II, DA LEI 9.873/1999. ATO INEQUÍVOCO DE APURAÇÃO DO FATO. DISCUSSÃO. DIREITO LÍQUIDO E CERTO. DEMONSTRAÇÃO. INOCORRÊNCIA. SUBSISTÊNCIA DA DECISÃO AGRAVADA. AGRAVO A QUE SE NEGA PROVIMENTO. I - As razões do agravo regimental são inaptas para desconstituir os fundamentos da decisão agravada, que, por isso, se mantêm hígidos. II - Aplicando-se a regulamentação da Lei 9.873/1999 ao caso concreto, observa-se que a pretensão sancionatória do TCU, em relação aos atos praticados pelo impetrante, levando-se em consideração a ocorrência de 5 causas interruptivas da prescrição, não teria sido fulminada pelo decurso do tempo. III - A pretensão do recorrente, fundada na discussão sobre os fatos apontados como marcos interruptivos da prescrição da pretensão punitiva da Administração Pública, refoge aos estreitos limites do mandamus, ante a ausência de liquidez e certeza do direito pleiteado. IV - Agravo regimental a que se nega provimento. MS 36067 ED-AgR. Órgão julgador: Segunda Turma. Relator: Min. RICARDO LEWANDOWSKI. Julgamento: 18/10/2019.
Ementa: AGRAVO REGIMENTAL EM RECLAMAÇÃO. TRIBUNAL DE CONTAS DA UNIÃO. TOMADA DE CONTA ESPECIAL. PRESCRIÇÃO DA PRETENSÃO PUNITIVA. RECONHECIDA EM DECISÃO DO SUPREMO TRIBUNAL FEDERAL. PRESCRITIBILIDADE DO RESSARCIMENTO AO ERÁRIO FUNDADA EM DECISÃO DE TRIBUNAL DE CONTAS. AÇÃO DE IMPROBIDADE ADMINISTRATIVA COM PEDIDO DE RESSARCIMENTO JÁ EM CURSO. AGRAVO REGIMENTAL A QUE SE NEGA PROVIMENTO. I - O acórdão do TCU determinou a formação de processo administrativo para avaliarem, efetivamente, a eventual responsabilização do agravado para o ressarcimento do dano ao erário, contrariando, assim, autoridade desta Corte no MS 35.512/DF, uma vez que houve a concessão da segurança para declarar a ocorrência da prescrição da pretensão punitiva do TCU em relação às infrações imputadas a ele, destacando-se que a União poderia perseguir os valores referentes ao ressarcimento dos danos na esfera judicial. II - Agravo regimental a que se nega provimento (Rcl 39497 AgR. Órgão julgador: Segunda Turma. Relator: Min. RICARDO LEWANDOWSKI. Julgamento: 10/10/2020) .
Ementa: MANDADO DE SEGURANÇA. DIREITO ADMINISTRATIVO. TRIBUNAL DE CONTAS DA UNIÃO. SERVIDOR DA SECRETARIA DE SAÚDE DO ESTADO DO ACRE. FISCALIZAÇÃO OMISSA E DEFICIENTE NA EXECUÇÃO DE DOIS CONVÊNIOS FIRMADOS ENTRE A SECRETARIA ESTADUAL E O MINISTÉRIO DA SAÚDE. APLICAÇÃO DE MULTA. ARTS. 28, II, E 58, II, DA LEI 8.443/1992. ART. 268, II, DO REGIMENTO INTERNO DO TCU. PRESCRIÇÃO DA PRETENSÃO SANCIONATÓRIA. OCORRÊNCIA. APLICAÇÃO DA LEI 9.873/1999. PRECEDENTES DESTE STF. MEDIDA LIMINAR DEFERIDA E RATIFICADA NO EXAME DE MÉRITO. SEGURANÇA CONCEDIDA PARA AFASTAR A MULTA APLICADA. 1. A prescrição da pretensão punitiva do TCU é regulada pela Lei 9.873/1999, descabendo a aplicação do prazo decenal previsto na legislação civil (art. 205 do Código Civil) . Ao revés, incide o prazo quinquenal previsto na Lei 9.873/1999 (MS 32201, Rel. Min. Roberto Barroso, PRIMEIRA TURMA, DJe 7/8/2017; MS 35.512-AgR, Rel. Min. Ricardo Lewandowski, SEGUNDA TURMA, DJe 21/6/2019) . 2. In casu, na linha do parecer apresentado pelo Ministério Público Federal e da decisão liminar de minha lavra, é inequívoca a superação do prazo prescricional quinquenal. Os ilícitos apontados pela Corte de Contas ocorreram em julho de 2006, tendo o processo de auditoria sido instaurado em 9/10/2006. A ordem de citação do responsável para a audiência, por sua vez, ocorreu em 25/6/2007. Entretanto, a decisão condenatória recorrível foi exarada somente em 31/5/2016, data da prolação do Acórdão 3513/2016-TCU-Primeira Câmara. 3. Ex positis, CONCEDO A SEGURANÇA unicamente para afastar a sanção de multa aplicada ao impetrante, nos autos da Tomada de Contas Processo 023.288/2006-0, máxime da ocorrência de prescrição da pretensão punitiva do Tribunal de Contas da União. MS 35940 (Órgão julgador: Primeira Turma. Relator: Min. LUIZ FUX. Julgamento: 16/06/2020) .'
19.4. 	Essa orientação também foi seguida nas seguintes decisões monocráticas: MS 36.127-MC/DF e MS 35.940-MC/DF, Rel. Min. Luiz Fux; MS 35.294, MS 35.539/DF e MS 35.971-TP/DF, Rel. Min. Marco Aurélio; MS 34.256 MC/DF, MS 36.054-MC e MS 36.067-MC/DF, Rel. Min. Ricardo Lewandowski.
19.5. 	O Supremo Tribunal Federal tem se pronunciado no sentido de reconhecer não só a aplicação da prescrição quinquenal com fulcro na interpretação da Lei 9.873/1999, mas também a incidência dos marcos interruptivos do prazo prescricional consignados na referida lei, tantas vezes quanto presentes os suportes fáticos (MS 32201, Relator: Min. Roberto Barroso) .
19.6. 	Entendimento que também foi adotado nas seguintes decisões monocráticas: MS 36.054, MS 34.256-MC, MS 35.512 e MS 36.067-MC, todos de relatoria do Min. Ricardo Lewandowski; MS 35.294, MS 35.539 e MS 35.971-TP, todos de relatoria do Min. Marco Aurélio; MS 32.201, Rel. Min. Roberto Barroso; MS 36.127-MC e MS 35.940-MC, Min. Luiz Fux.
19.7. 	Em relação ao termo inicial da contagem do prazo prescricional, o 'caput' do art. 1º da Lei 9.873/1999 oferece solução que não destoa do modelo adotado pelo TCU no incidente de uniformização de jurisprudência, em que se examinou a prescrição da pretensão punitiva, nos termos do Acórdão 1441/2016-TCU-Plenário (Rel. Min. Benjamin Zymler) , com a adição da particularidade de explicitar o caso de infrações permanentes ou continuadas:
a) Regra geral: 'data da prática do ato'  (o que equivale a 'ocorrência da irregularidade sancionada') ;
b) Regra especial: 'no caso de infração permanente ou continuada, do dia em que tiver cessado'.
19.8. 	A Lei 9.873/1999, no art. 2º, estabelece as causas interruptivas da prescrição punitiva, consoante abaixo transcrito, já na redação conferida pela Lei 11.941/2009:
'Art. 2º Interrompe-se a prescrição da ação punitiva:
I - pela notificação ou citação do indiciado ou acusado, inclusive por meio de edital;
II - por qualquer ato inequívoco, que importe apuração do fato;
III - pela decisão condenatória recorrível.
IV - por qualquer ato inequívoco que importe em manifestação expressa de tentativa de solução conciliatória no âmbito interno da administração pública federal.'
19.9. 	O quadro a seguir indica alguns eventos processuais, ocorridos no curso de uma TCE (fase interna e externa) - instaurada em razão de irregularidades na aplicação de recursos da União transferidos a entes subnacionais - que poderiam ser enquadrados nas causas de interrupção da prescrição acima apontadas, sem prejuízo, é claro, de outras ocorrências fáticas elegíveis como marco interruptivo, a depender da forma de proceder de cada entidade ou órgão tomador de contas.
	I - pela notificação ou citação do indiciado ou acusado, inclusive por meio de edital;
	 (i) notificação no âmbito do procedimento administrativo de ressarcimento previamente à instauração da TCE;
 (ii) notificação efetuada pelo órgão tomador de contas acerca da instauração da TCE;
 (iii) ato que ordenar a citação efetuada pelo TCU.
*Data da ciência da notificação ou citação pelos responsáveis ou de publicação do edital no DOU.

	II - por qualquer ato inequívoco, que importe apuração do fato;
* procedimento que evidencie a apuração dos fatos irregulares, com o objetivo de quantificar o dano e identificar possíveis responsáveis.
	 (i) relatório de sindicância ou PAD;
 (ii) relatório de apuração de irregularidades referente ao processo administrativo prévio à instauração da TCE;
 (iii) relatórios de fiscalização, pareceres, despachos, informações e memorandos relacionados à apuração dos fatos irregulares;
 (iv) relatório do tomador de contas;
 (v) relatório do controle interno;
 (vi) termo de instauração ou designação de instauração da TCE;
 (vii) autuação da TCE no TCU; entre outras causas.
*Há quem inclua nesse grupo diligências que comprovam providências do responsável sobre as irregularidades investigadas.

	III - pela decisão condenatória recorrível;
	 (i) Verifica-se apenas no âmbito do TCU com a data da prolação do acórdão condenatório recorrível.

	IV - por qualquer ato inequívoco que importe em manifestação expressa de tentativa de solução conciliatória no âmbito interno da administração pública federal.
	 (i) pedido de parcelamento;
 (ii) pagamento parcial do débito;
 (iii) qualquer manifestação do responsável que demonstre claramente a sua intenção de recolher o débito.

19.10. Bem se vê, portanto, que haveria uma multiplicidade de causas de interrupção da prescrição, conforme se depreende do art. 2º da Lei 9.873/1999. Tal exegese encontra respaldo em precedentes do STF, a exemplo do que se decidiu no julgamento do MS 36067 (Rel. Min. Ricardo Lewandowski) , com destaque para trecho do voto em que o Relator reconhece cinco causas de interrupção da prescrição, in verbis:
' (...) Assim, faz-se necessário levar em consideração que, apesar de os fatos objeto da apuração conduzida pela Corte de Contas remontarem aos anos de 1999 e 2000, período no qual o impetrante era Secretário de Saúde municipal, o Tribunal de Contas da União deu prosseguimento à tomada de contas especial por ter constatado a ocorrência de 5 causas interruptivas da prescrição, a saber: a) relatório de auditoria em conjunto realizada pelo Denasus e pela Secretaria Federal de Controle, lavrado em 06/07/2001, sendo este, certamente, um ato inequívoco que importou a apuração do fato  (art. 2º, II, da Lei 9.873/1999) ; b) instauração de Tomada de Contas Especial pelo FNS, ocorrida em 05/10/2005, sendo este também, certamente, um ato inequívoco que importou a apuração do fato (art. 2º, II, da Lei 9.873/1999) ; c) a autuação da presente Tomada de Contas Especial no âmbito do Tribunal de Contas da União, ocorrida em 12/08/2008, sendo este também, certamente, um ato inequívoco que importou a apuração do fato (art. 2º, II, da Lei 9.873/1999) ; d) o ato que ordenou a citação do responsável, ora impetrante, ocorrida em 12/07/2010 (art. 2º, I, da Lei 9.873/1999) ; e e) o exercício do poder punitivo ocorrido em 20/06/2012, data da prolação do Acórdão 1563/2012-TCU-Plenário (art. 2º, III, da Lei 9.873/1999) .'
19.11. No caso concreto, tendo como parâmetro a tese firmada pelo STF, no RE 636.886, no sentido de que ambas as pretensões do TCU (sancionatória e ressarcitória) sujeitam-se ao prazo prescricional de 5 anos previsto na Lei 9.873/1999, considerando, ainda, o sistema prescricional descrito na citada lei, inclusive as causas de suspensão e de interrupção da prescrição, temos os seguintes eventos processuais:
a) Nota Técnica 2128/2016, de 21/11/2016 (peça 7) 
b) Nota Técnica 691/2018, de 26/3/2018 (peça 12) 
c) Nota Técnica 16/2019, de 14/1/2019 (peça 16) 
d) Nota Técnica 210/2019, de 30/12/2019  (peça 21) 
e) Relatório de Auditoria 489/2020, de 12/12/2020  (peça 33) 
f) Despacho autorizando a realização das citações propostas, de 10/5/2022 (peça 42) 
19.12. Analisando-se a sequência de eventos processuais enumerados no item anterior, os quais teriam o condão de interromper a prescrição da ação punitiva desta Corte no entender do STF, observa-se que não teria transcorrido o prazo prescricional de 5 (cinco) anos entre cada evento processual e o seguinte. Portanto, mesmo levando-se em consideração o entendimento do STF, não teria ocorrido a prescrição da pretensão sancionatória e ressarcitória a cargo do TCU. Ressalte-se ainda que também não teria ocorrido a prescrição intercorrente a que se refere o art. 1º, § 1º, da Lei 9873/1999 (prazo de 3 anos) .
19.13. Além disso, caso concreto tratado no RE 636.886 (Tema 899 da repercussão geral) diz respeito à fase de execução judicial de deliberação do Tribunal de Contas, tanto assim que, para deslindá-lo, foi necessária a aplicação da Lei 6.830/1980, a Lei de Execuções Fiscais, diploma legal evidentemente inaplicável à fase que antecede a formação do título executivo extrajudicial, caracterizada pela atuação do órgão de controle externo até a prolação do acórdão.
19.14. Veja-se que foram opostos embargos declaratórios contra a referida decisão do STF, os quais foram rejeitados pela maioria da Suprema Corte (Plenário, Sessão Virtual de 13.8.2021 a 20.8.2021) , confirmando, portanto, a abrangência da deliberação prolatada na fixação do Tema 899, razão por que se deve adotar a orientação prevalente no TCU, no sentido de que a matéria ali tratada alcançaria tão somente a fase judicial de cobrança do título extrajudicial, não atingindo os processos de controle externo, mantendo-se, desse modo, a interpretação adotada pela Suprema Corte, em 2008, no Mandado de Segurança - MS 26.210, oportunidade em que foi definida a tese da imprescritibilidade das ações de ressarcimento ao erário:
'A suspensão pelo STF das demandas nas quais esteja em questão a prescritibilidade da pretensão de ressarcimento ao erário com base em decisão de tribunal de contas (RE 636.886/STF) alcança tão somente a fase judicial de cobrança do título extrajudicial, não atingindo os processos de controle externo em trâmite. Até julgamento definitivo em contrário pelo STF, permanece o entendimento do TCU acerca da imprescritibilidade das pretensões de ressarcimento decorrentes de tomadas de contas especiais (Acórdão 1267/2019-TCU-Plenário, Relator: Min. AROLDO CEDRAZ) .'
A suspensão pelo STF das demandas nas quais esteja em questão a prescritibilidade da pretensão de ressarcimento ao erário com base em decisão de tribunal de contas (RE 636.886/STF) alcança tão somente a fase judicial de cobrança do título extrajudicial, não atingindo os processos de controle externo em trâmite. Até julgamento definitivo em contrário pelo STF, permanecem imprescritíveis as pretensões de ressarcimento decorrentes de tomadas de contas especiais (Acórdão 7930/2018-TCU-Segunda Câmara, Relatora: Min. ANA ARRAES) .'
19.15. Por outro lado, especificamente no que tange à prescrição da pretensão punitiva, verifica-se que o Acórdão 1441/2016-TCU-Plenário, Relator Ministro Benjamin Zymler, que uniformizou a jurisprudência acerca dessa questão, subordinou tal prescrição ao prazo prescricional geral indicado no art. 205, do Código Civil, que é de dez anos, contado da data de ocorrência da irregularidade sancionada, nos termos do art. 189, do Código Civil, sendo este prazo interrompido pelo ato que ordenar a citação, a audiência ou a oitiva do responsável.
19.16. No caso em exame, não ocorreu a prescrição da pretensão punitiva, uma vez que a irregularidade sancionada ocorreu 9/11/2016 e o ato de ordenação da citação ocorreu em 10/5/2022 (peça 42) .
19.17. Portanto, não se configurou a prescrição em relação à competência sancionatória deste Tribunal, nem em relação ao ressarcimento dos danos ao erário.
20. 	Argumento 4: a defesa citou que o gestor somente poderia ser penalizado se houvesse ato mais severo e mais gravoso do que a mera culpa in vigilando ou in eligendo aplicada por esta Corte de Contas. Nesse contexto citou que o art. 28 da Lei de Introdução às Normas do Direito Brasileiro (LINDB) trouxe à baila a possibilidade de responsabilização pessoal do agente público apenas pelos atos praticados com dolo ou erro grosseiro. Destacou, ainda, que (peça 51, p. 13) :
'A importância da análise individualizada da conduta encontra-se evidenciada de forma notável no trecho do voto condutor do Acórdão 247/2002-TCU-Plenário, pois 'a simples existência de um fato apontado como irregular não é suficiente para punir o gestor. Impõe-se examinar os autores do fato, a conduta do agente, o nexo de causalidade entre a conduta e a irregularidade e a culpabilidade'.'
21. 	Análise 4: Inicialmente, ressalta-se que o conhecimento de um processo de denúncia envolvendo um subordinado é por si só um ato gravoso que incorre na culpa in vigilando.
21.1. 	Quanto à invocação da Lindb, observa-se que ações deste Tribunal são feitas de modo proporcional e equânime e em nome da supremacia do interesse público. Frisa-se, ainda, abordando o art. 22, da Lindb, que as falhas que fundamentaram a condenação do ex-gestor não se mostram de profundidade técnica tal que seja razoável escapar ao dever de cuidado de um gestor médio. Nesse sentido, cita-se o seguinte trecho Acórdão 1628/2018-TCU-Plenário, Relator Ministro Benjamin Zymler:
'44. Entendo, pois, que a conduta desse responsável foge do referencial do 'administrador médio' utilizado pelo TCU para avaliar a razoabilidade dos atos submetidos a sua apreciação. Tratou-se, a meu ver, de erro grosseiro, que permite que os agentes respondam pessoalmente por seus atos, nos termos do art. 28 da Lei de Introdução às Normas do Direito brasileiro (com redação dada pela Lei 13.655/2018) :
'Art. 28. O agente público responderá pessoalmente por suas decisões ou opiniões técnicas em caso de dolo ou erro grosseiro.''
21.2. Por fim, registra-se que a defesa não trouxe nenhum argumento para justificar irregularidade a ele imputada de 'ausência dos documentos comprobatórios da despesa de programa do FNAS'.
22. 	Argumento 5: a defesa requereu (peça 51, p. 15) : 'A produção de sustentação oral no julgamento e/ou na apreciação do processo'.
23. 	Análise 5: Quanto ao pedido de sustentação oral, informa-se que ele deverá ser atendido, pois de fato está previsto no art. 168 do RI/TCU, in verbis:
'Art. 168. No julgamento ou apreciação de processo as partes poderão produzir sustentação oral, após a apresentação, ainda que resumida, do relatório e antes do voto do relator, pessoalmente ou por procurador devidamente constituído, desde que a tenham requerido ao Presidente do respectivo colegiado até quatro horas antes do início da sessão.'
Prescrição da Pretensão Punitiva
24. 	Vale ressaltar que a pretensão punitiva do TCU, conforme Acórdão 1441/2016-TCU-Plenário, Relator Benjamin Zymler, que uniformizou a jurisprudência acerca dessa questão, subordina-se ao prazo geral de prescrição indicado no art. 205 do Código Civil, que é de dez anos, contado da data de ocorrência da irregularidade sancionada, nos termos do art. 189 do Código Civil, sendo este prazo interrompido pelo ato que ordenar a citação, a audiência ou a oitiva do responsável.
25. 	No caso em exame, não ocorreu a prescrição da pretensão punitiva, uma vez que a irregularidade sancionada ocorreu em 9/11/2016 e o ato de ordenação da citação ocorreu em 10/5/2022 (peça 42) .
CONCLUSÃO
26. 	Em face da análise promovida no item 'Exame Técnico', verifica-se que Weliton Fernandes Rodrigues não logrou comprovar a boa e regular aplicação dos recursos. Ademais, inexistem nos autos elementos que demonstrem a boa-fé do responsável ou a ocorrência de outras excludentes de culpabilidade.
27. 	Verifica-se também que não houve a prescrição da pretensão punitiva, conforme análise já realizada. Por fim, como não houve elementos que pudessem modificar o entendimento acerca das irregularidades em apuração, mantém-se a matriz de responsabilização presente na peça 39.
28. 	Tendo em vista que não constam dos autos elementos que permitam reconhecer a boa-fé do responsável, sugere-se que as suas contas sejam julgadas irregulares, nos termos do art. 202, § 6º, do Regimento Interno do TCU, condenando-o ao débito atualizado monetariamente e acrescido de juros de mora, nos termos do art. 202, §1º, do Regimento Interno do TCU, descontado o valor eventualmente recolhido.
PROPOSTA DE ENCAMINHAMENTO
29. 	Diante do exposto, submetem-se os autos à consideração superior, propondo:
	a) rejeitar alegações de defesa apresentadas por Weliton Fernandes Rodrigues (XXX.450.051-XX) ;
	b)  julgar irregulares, nos termos dos arts. 1º, inciso I, 16, inciso III, alínea 'c', da Lei 8.443/1992, c/c os arts. 19 e 23, inciso III, da mesma Lei, as contas de Weliton Fernandes Rodrigues (XXX.450.051-XX) , condenando-o ao pagamento das importâncias a seguir especificadas, atualizadas monetariamente e acrescidas dos juros de mora, calculados a partir das datas discriminadas até a data da efetiva quitação do débito, fixando-lhe o prazo de quinze dias para que comprove, perante o Tribunal, o recolhimento das referidas quantias ao Fundo Nacional de Assistência Social, nos termos do art. 23, inciso III, alínea 'a', da citada lei c/c o art. 214, inciso III, alínea 'a', do Regimento Interno do TCU.
	Data de ocorrência
	Valor histórico (R$) 

	18/1/2016
	1.041,00

	25/1/2016
	2.575,00

	25/2/2016
	1.150,00

	1/3/2016
	4.000,00

	8/3/2016
	373,68

	22/3/2016
	1.077,00

	26/4/2016
	461,10

	13/4/2016
	3.300,00

	13/4/2016
	4.000,00

	22/4/2016
	8.000,05

	25/4/2016
	4.938,80

	26/4/2016
	3.274,40

	26/4/2016
	1.484,90

	26/4/2016
	1.836,82

	26/4/2016
	724,94

	26/4/2016
	500,84

	26/4/2016
	480,00

	28/4/2016
	1.150,00

	28/4/2016
	785,32

	28/4/2016
	785,32

	28/4/2016
	249,84

	28/4/2016
	1.745,00

	29/4/2016
	1.100,00

	29/4/2016
	2.027,07

	2/5/2016
	1.100,00

	16/5/2016
	2.501,52

	16/5/2016
	785,32

	16/5/2016
	495,60

	30/5/2016
	4.512,18

	13/6/2016
	4.001,21

	21/6/2016
	2.112,12

	23/6/2016
	1.379,73

	23/6/2016
	302,10

	23/6/2016
	385,36

	23/6/2016
	5,65

	23/6/2016
	450,00

	4/7/2016
	4.856,71

	5/7/2016
	1.189,87

	8/7/2016
	2.000,55

	11/7/2016
	2.617,05

	22/7/2016
	785,32

	22/7/2016
	785,52

	27/7/2016
	223,37

	27/7/2016
	316,86

	4/8/2016
	3.489,90

	4/8/2016
	2.939,00

	5/9/2016
	4.836,00

	5/9/2016
	4.670,60

	5/9/2016
	4.686,11

	5/9/2016
	5.100,63

	6/9/2016
	3.463,92

	9/9/2016
	4.300,51

	12/9/2016
	1.542,30

	14/9/2016
	785,32

	14/9/2016
	1.189,87

	19/9/2016
	4.001,08

	19/9/2016
	1.198,87

	28/9/2016
	5.050,79

	28/9/2016
	2.300,39

	29/9/2016
	785,32

	14/10/2016
	4.200,00

	24/10/2016
	4.578,40

	25/10/2016
	4.211,00

	25/10/2016
	7.800,00

	1/11/2016
	3.500,50

	3/11/2016
	4.124,19

	9/11/2016
	3.506,25

Valor atualizado do débito (com juros) em 18/8/2022: R$ 226.382,22	c)  aplicar ao responsável Weliton Fernandes Rodrigues (XXX.450.051-XX) , a multa prevista no art. 57 da Lei 8.443/1992 c/c o art. 267 do Regimento Interno do TCU;
	d) autorizar, desde logo, a cobrança judicial das dívidas, caso não atendida a notificação, na forma do disposto no art. 28, inciso II, da Lei 8.443/1992;
	e) autorizar também, desde logo, se requerido, com fundamento no art. 26, da Lei 8.443, de 1992 c/c o art. 217, §§ 1º e 2º, do Regimento Interno do TCU, o parcelamento das dívidas em até 36 parcelas, incidindo sobre cada parcela, corrigida monetariamente, os correspondentes acréscimos legais, fixando-lhe o prazo de quinze dias, a contar do recebimento da notificação, para comprovar, perante o Tribunal, o recolhimento da primeira parcela, e de trinta dias, a contar da parcela anterior, para comprovar os recolhimentos das demais parcelas, devendo incidir sobre cada valor mensal, atualizado monetariamente, os juros de mora devidos, no caso do débito, na forma prevista na legislação em vigor, alertando os responsáveis de que a falta de comprovação do recolhimento de qualquer parcela importará o vencimento antecipado do saldo devedor, nos termos do § 2º do art. 217 do Regimento Interno deste Tribunal;
	f) enviar cópia do Acórdão a ser prolatado à Procuradoria da República em Goiás, nos termos do § 3º do art. 16 da Lei 8.443/1992 c/c o § 7º do art. 209 do Regimento Interno do TCU, para adoção das medidas cabíveis;
	g) enviar cópia do Acórdão que vier a ser proferido à Secretaria Especial do Desenvolvimento Social e ao responsável, para ciência, informando que a presente deliberação, acompanhada do Relatório e do Voto que a fundamentam, está disponível para a consulta no endereço www.tcu.gov.br/acordaos, além de esclarecer que, caso requerido, o TCU poderá fornecer sem custos as correspondentes cópias, de forma impressa;
	h) informar à Procuradoria da República em Goiás que a presente deliberação, acompanhada do Relatório e do Voto que a fundamentam, está disponível para a consulta no endereço www.tcu.gov.br/acordaos, além de esclarecer que, caso requerido, o TCU poderá fornecer sem custos as correspondentes cópias, de forma impressa; e
	i) informar à Procuradoria da República em Goiás, nos termos do parágrafo único do art. 62 da Resolução TCU 259/2014, que os procuradores e membros do Ministério Público credenciados nesta Corte podem acessar os presentes autos de forma eletrônica e automática, ressalvados apenas os casos de eventuais peças classificadas como sigilosas, as quais requerem solicitação formal." (destaques da instrução) 
2.	O Ministério Público junto ao Tribunal manifestou-se de acordo com a proposta de encaminhamento contida na instrução, observando apenas que há equívoco em uma das parcelas do débito, mas que sua correção não prejudicará o prosseguimento do processo e não enseja a necessidade de nova citação, por ser benéfica ao responsável (peça 59) .
3.	Depois dessas manifestações, o responsável juntou memorial aos autos (peças 64-68) e nova petição (peça 70) , os quais serão devidamente considerados no voto que apresento a este colegiado.
	É relatório.

Huilder Magno de Souza (OAB/DF 18.444), representando Weliton Fernandes Rodrigues.

Subprocurador-Geral Lucas Rocha Furtado.

TOMADA DE CONTAS ESPECIAL. AUSÊNCIA DE COMPROVAÇÃO DA REGULAR APLICAÇÃO DOS RECURSOS REPASSADOS PELA UNIÃO POR MEIO DO FUNDO NACIONAL DE ASSISTÊNCIA SOCIAL. CITAÇÃO. REJEIÇÃO DAS ALEGAÇÕES DE DEFESA. IRREGULARIDADE DAS CONTAS. DÉBITO. MULTA.

TOMADA DE CONTAS ESPECIAL (TCE)

Unidade de Auditoria Especializada em Tomada de Contas Especial (AudTCE).

Trata-se de tomada de contas especial (TCE) instaurada pela então Secretaria Especial do Desenvolvimento Social em desfavor de Weliton Fernandes Rodrigues, ex-prefeito do Município de Campinaçu/GO nos anos de 2013 a 2016, em razão de não comprovar a regular aplicação dos recursos repassados pela União por meio do Fundo Nacional de Assistência Social (FNAS) no exercício de 2016.
2.	Conforme o demonstrativo à peça 3, naquele exercício foram repassados diversos valores pelo FNAS ao munícipio, que totalizaram R$ 214.976,91. 
3.	Na fase interna da TCE, o órgão concedente concluiu pela impugnação total das despesas realizadas, exceto quanto às tarifas bancárias, e calculou débito no montante histórico de R$ 160.128,07, tendo em vista a existência de denúncia apontando irregularidades quanto ao uso dos recursos dos programas do Piso Básico Variável III (PBV III) e do bloco Proteção Social Básica (PSB) e o fato de não ter sido apresentada documentação comprobatória dos dispêndios, apesar de solicitada; o Controle Interno anuiu a esse entendimento. 
4.	No âmbito do TCU, o responsável foi regularmente citado pela ausência dessa documentação e apresentou alegações de defesa, centradas na prescrição das pretensões punitiva e ressarcitória, na ilegitimidade passiva, na ausência de dolo, culpa, má-fé e no enriquecimento ilícito da Administração.
5.	Em sua análise de mérito, a secretaria especializada concluiu pela rejeição dessas alegações e propôs julgar irregulares as contas, com imputação do débito e aplicação da multa prevista no art. 57 da Lei 8.443/1992. 
6.	Corroboro as análises empreendidas pela unidade instrutora, que contaram com a anuência do Ministério Público junto ao TCU, razão pela qual incorporo seus fundamentos às minhas razões de decidir, com ajustes. Entretanto, no que diz respeito à prescrição, em virtude da deliberação deste Tribunal no TC Processo 008.702/2022-5 (Acórdão 2285/2022-TCU-Plenário, relator o Ministro Antonio Anastasia) , que resultou na Resolução-TCU 344/2022, necessário atualizar o exame.
7.	A mencionada norma estabelece que a prescrição nos processos de controle externo observará o disposto na Lei 9.873/1999 (art. 1º) , ou seja, que as pretensões punitiva e ressarcitória prescrevem em cinco anos (art. 2º) ou em três, se o processo ficar paralisado, pendente de julgamento ou despacho (art. 8º) .
8.	Nos arts. 4º e 5º da resolução, estão fixados os termos iniciais do prazo de prescrição e definidas as suas causas interruptivas, respectivamente. 
9.	Neste caso, pode-se considerar que o prazo de prescrição começou a ser contado em 8/6/2017, data do parecer do Conselho de Assistência Social sobre o Demonstrativo Sintético Anual da Execução Físico-Financeira (peça 5) , conforme o inciso II do art. 4º do referido normativo, haja vista que a prestação de contas dos recursos transferidos na modalidade fundo a fundo, na forma dos arts. 29 e 30-A da Lei 8.742/1993, é feita por meio do SUASWEB, no âmbito do Sistema Único de Assistência Social, e que o gestor federal só analisa as informações após a emissão do referido parecer (peça 12, p. 1) .
10.	De acordo com as disposições dos arts. 5º e 6º da nova resolução, a contagem do prazo prescricional foi interrompida em razão de vários atos, em especial alguns daqueles relacionados no subitem 19.11 da instrução (transcrita no relatório que integra esta deliberação) , que certificou a não ocorrência de prescrição das pretensões sancionatória e ressarcitória nos prazos previstos na Lei 9.873/1999, inclusive a prescrição intercorrente. Em acréscimo a atos praticados em 2018, 2019 e 2020 (peças 14, 21 e 33, por exemplo) , menciono atos interruptivos adotados neste Tribunal, como a citação do responsável em 2022 (peças 44 e 50) .
11.	Assim, e considerando que, mesmo tomando a data indicada pelo ex-prefeito (30/3/2016) , correspondente à abertura de processo de denúncia no órgão concedente (peça 64, p. 1) , não houve  prescrição, em consonância com o decidido no Acórdão-TCU-Plenário 2.285/2022 e o estabelecido na Resolução-TCU 344/2022, é devido prosseguir com o desenvolvimento deste processo, sendo desnecessário o retorno dos autos à unidade técnica para nova análise, como requerido pelo responsável à peça 70.
12.	Quanto às alegações referentes à ilegitimidade passiva, o responsável juntou cópia do Decreto Municipal 006/2013 (peça 52) , que atribuiu à então secretária de Assistência Social nomeada, Elizabeth Aparecida de Araújo, a gestão financeira, contábil, fiscal, patrimonial, operacional e administrativa na sua área de atuação, entre outras competências.
13.	Nesse ponto, ressalto que esta Corte tem admitido, em situações excepcionais - como, por exemplo, quando houver lei municipal que expressamente atribua responsabilidade pela gestão dos recursos da pasta e por atos de ordenação de despesas a secretário municipal -, eximir o prefeito de responsabilidade pela prestação de contas e comprovação da aplicação regular dos recursos federais descentralizados.
14.	No Acórdão 1372/2015-TCU-Plenário (rel. Min. Bruno Dantas e redator Min. Walton Alencar Rodrigues) , a Corte apreciou caso análogo, também envolvendo recursos transferidos a município por intermédio do FNAS. Destaco o seguinte trecho do voto do ilustre relator:
"7. O recorrente busca com o presente recurso afastar sua responsabilização aduzindo não ser sua atribuição a gestão dos recursos repassados ao município.
8. Argumenta que, de acordo com a Lei 8.742/1993, que dispõe sobre a organização da assistência social em âmbito nacional, a política de assistência social deve ser descentralizada e ter um comando único em cada esfera de governo, comando que restou plenamente atendido pelo município de Ipojuca. 
9. Em sintonia com tal disposição legal, a Lei Municipal 1.140/1997 criou o Fundo Municipal de Assistência Social (FMAS) , incumbindo à Secretaria de Saúde e Assistência Social a gestão dos recursos desse fundo, sob orientação e controle do respectivo Conselho Municipal de Assistência Social (peça 29, p. 10 a 12) .
10. Por seu turno, a Lei Municipal 1.313/2002 atribuiu aos secretários municipais e ao chefe de gabinete da prefeitura a função de ordenadores de despesa do município, sob a coordenação da secretaria de finanças.
11. A interpretação combinada dos normativos legais supra referidos permite concluir que, de fato, a gestão dos recursos do fundo foi delegada ao secretário da pasta responsável, no caso em apreço, a Secretaria de Assistência Social (peça 29, p.3-4) ". (grifei) 
15.	O ministro Walton Alencar Rodrigues, na mesma decisão, proferiu declaração de voto em que fez os seguintes registros:
"Os elementos apresentados pelo E. Relator demonstram que a delegação de competência em exame, conferida ao Secretário de Assistência Social do Município de Ipojuca/PE, por meio de lei municipal, decorreu do comando expresso da Lei Federal 8.742/1993, de latitude bem definida, no sentido de abranger os recursos do FNAS, repassados diretamente ao Fundo Municipal de Assistência Social, consoante disposto no art. 4º do então vigente Decreto 2.529/1998.
Em todas as demais situações, em que a atribuição não for expressamente conferida, seja diretamente, nos respectivos termos de repasse, seja por meio de lei federal - a exemplo do que ocorre com os recursos do Fundeb, cuja gestão, por força da lei, está a cargo dos secretários municipais de educação - a expedição de lei municipal, delegando competência a secretários ou a outros subordinados hierárquicos do prefeito, é inválida e não tem o condão de isentar a autoridade municipal da responsabilidade por irregularidades identificadas na aplicação de recursos federais.
Na Sessão da 1ª Câmara, do dia 26/5 deste exercício, no voto que deu ensejo ao Acórdão 3121/2015-TCU-Primeira Câmara, tive a oportunidade de discutir a questão, manifestando-me nos seguintes termos:
A delegação interna de atividades administrativas, em prefeituras, para a execução de despesas custeadas com recursos públicos federais, não retira do agente político a responsabilidade sobre a execução do convênio, uma vez que ele sempre atua na dupla condição de gestor e agente político. 
Na prática, a aceitação do argumento implicaria propagar a mais absoluta impunibilidade dos prefeitos, que gerem recursos públicos federais, a partir da delegação de competência a servidores, normalmente comissionados, passíveis de exoneração ad nutum, obedientes às expressas determinações que recebem das autoridades superioras, ou políticas. 
Naquela oportunidade, destaquei que o encaminhamento por mim proposto não representava qualquer inovação à jurisprudência deste Tribunal, que, por inúmeras vezes, decidiu de maneira idêntica, tal como nos Acórdãos 1782/2007 - 2C (Voto do Min. Relator Benjamin Zymler) , Acórdão 177/2000 - P (Voto do Min. Relator Walton Alencar Rodrigues) (grifei) .
Mais recentemente, este Colegiado, acolhendo voto do Ministro José Jorge, exarou o Acórdão 2245/2014, fundamentado nos seguintes argumentos: 
Assim, não podem ser acatadas as alegações de que os secretários municipais deveriam ser responsabilizados isoladamente pelas irregularidades, posto ser pacífico na jurisprudência deste Tribunal o entendimento de que a delegação de competência do titular do executivo municipal não afasta de si a responsabilidade pelos atos praticados por seus subordinados (grifei) .
16.	Da mesma forma, reproduzo trecho do voto condutor do Acórdão 10397/2021-TCU-Segunda Câmara (rel. Min. Subst. Marcos Bemquerer) :
"Noutras palavras, e para que fique bem vincada a matéria, a delegação efetuada por lei formal, e não por decreto, é elemento axial da hipótese de afastamento excepcional da responsabilidade do prefeito na gestão de verbas federais, de modo que a incidência dessa 'norma interpretativa' (colhida dos julgados acima) depende da forma legislativa específica, o que exclui a alternativa do decreto municipal, e do conteúdo pertinente à ordenação de despesas" (grifei) .
17.	Nesse sentido, destaco também os seguintes julgados, extraídos da base de dados da "jurisprudência selecionada":
A comprovação de que os atos de gestão do convênio foram praticados por secretário municipal, conforme competência prevista em lei municipal, afasta a responsabilidade do prefeito pela utilização dos recursos transferidos, mesmo que, na condição de agente político, figure como signatário do ajuste. (Acórdão 563/2019-TCU-Segunda Câmara, Revisor: ministro-substituto Weder de Oliveira) .
A comprovação de que todos os atos de gestão e controle do convênio foram praticados por secretário municipal, conforme delegação de competência prevista em lei municipal, afasta a responsabilidade do prefeito pela utilização dos recursos transferidos, mesmo que, na condição de agente político, figure como signatário do ajuste. (Acórdão 7304/2013-TCU-Primeira Câmara, relator: ministro-substituto Augusto Sherman) .
18.	Como se percebe, o caso concreto não se amolda às situações excepcionais de afastamento da responsabilidade do mandatário municipal em comprovar a aplicação regular dos recursos repassados ao ente federativo e, se for o caso, ressarcir os cofres federais da quantia recebida em caso de omissão no dever de prestar contas ou outras irregularidades na gestão da verba pública. O responsável apresentou um decreto de 2013, cujo teor, ainda que válido, não serve como delegação de responsabilidade pela gestão dos recursos. No máximo, poderia servir, a critério do credor (União) , como elemento probatório para inclusão no polo passivo do (a) secretário (a) municipal.
19.	Ademais, é importante notar que o ex-prefeito costumava assinar cheques e responder demandas sobre a aplicação de recursos do FNAS, segundo consta no voto condutor do Acórdão 1717/2021-TCU-Primeira Câmara (relator o Ministro Jorge Oliveira) , proferido no TC 024.729/20175 (TCE instaurada contra o mesmo gestor em face de irregularidades na gestão dos valores repassados nos exercícios de 2012 e 2013) . 
20.	Além disso, vale trazer à colação análise contida no voto que precedeu o Acórdão 7063/2022-TCU-Primeira Câmara (relator o Ministro Walton Alencar Rodrigues) , editado no citado processo quando da apreciação de recurso de reconsideração do ex-prefeito, por conter argumentos semelhantes aos ora avaliados, inclusive no que se refere à delegação contida no Decreto Municipal 6/2013, instrumento infralegal que, consoante a instrução baseada em jurisprudência do Tribunal, não serve para afastar a responsabilização do gestor:
"O recorrente argui, ainda, que não possui responsabilidade ante as irregularidades apontadas, haja vista que os atos de gestão dos recursos repassados pelo FNAS foram delegados por normativos da Prefeitura e passaram, portanto, a ser de responsabilidade da ex-secretária municipal de assistência social, Elizabeth Aparecida de Araújo. 
Em primeiro lugar, independentemente de a delegação ser válida ou não, é dever do administrator público comprovar a boa e regular aplicação de recursos federais que lhe forem confiados, conforme disposto no art. 70, parágrafo único, da Constituição Federal de 1988 c/c o art. 93 do Decreto-Lei 200/1967 e art. 66 do Decreto 93.872/1986. Portanto, a delegação realizada pelo ex-prefeito não o exime da responsabilidade de prestação de contas, como gestor principal do Município. 
Ademais, apesar de o ônus da prova, em processo de contas, recair sobre o responsável, este não logrou demonstrar que não participou da gestão dos recursos do FNAS, em especial quanto à assinatura de cheques, e tampouco apresentou qualquer novo elemento capaz de demonstrar a regularidade das despesas e de que não houve desvio de finalidade. 
Portanto, não deve prosperar o argumento do ex-prefeito de que não deve permanecer na relação processual desta TCE.
Quanto ao argumento de que haveria enriquecimento sem causa por parte da Administração Pública, caso se mantenha o débito e a multa, não assiste razão ao recorrente por duas razões. 
A uma, o dano ao Erário não se configura apenas nos casos de dolo ou desídia do agente, basta que a conduta do gestor tenha vinculação com o dano. 
A duas, o ex-prefeito não logrou êxito em comprovar a efetiva aplicação de parte dos recursos repassados fundo a fundo, uma vez que as suas argumentações não foram acompanhadas dos respectivos documentos. 
Desta feita, dada a responsabilidade do ex-prefeito na comprovação da boa e regular aplicação dos recursos, não há falar em enriquecimento sem causa da União. 
Quanto à boa-fé da conduta do responsável, dado que não foram constatados atos ou fatos atenuantes os quais pudessem apontar para atitude zelosa e diligente do responsável na gestão da coisa pública não há como presumi-la. 
 (...) 
Além disso, a ausência de dolo, má-fé e de locupletamento por parte do responsável não o exime do dever de recompor o dano a que deu causa por meio de sua conduta culposa."
21.	Embora no presente feito não haja, como no mencionado processo, elementos a denotar que o ex-prefeito adotara atos de gestão, por outro lado, não há provas em sentido contrário, isto é, capazes de evidenciar que tais atos eram da alçada exclusiva do (a) secretário (a) municipal. 
22.	Destarte, como as informações constantes deste processo também não permitem concluir pela regular aplicação dos recursos, as alegações de defesa são insuficientes para elidir a irregularidade.
23.	Antes de finalizar, observo ter havido, no mencionado TC Processo 024.729/2017-5, a responsabilização solidária de Elizabeth Aparecida de Araújo, a qual não foi incluída no rol de responsáveis deste feito. 
24.	Todavia, não é oportuno chamá-la para responder neste momento, haja vista o tempo decorrido desde a ocorrência questionada sem sua notificação, o estágio avançado do processo e o fato de que a solidariedade passiva constitui benefício em favor do credor, conforme a seguinte decisão, extraída a título ilustrativo da jurisprudência selecionada:
	- Acórdão 2591/2016-TCU-Plenário (relator o ministro Benjamin Zymler) :
"O instituto da solidariedade passiva constitui benefício legal erigido em favor do credor, razão pela qual eventual ausência do chamamento de outros responsáveis solidários pelo TCU não constitui nulidade processual, não obstando, portanto, a imputação de débito ao agente devidamente citado, o qual, querendo, poderá reaver em juízo eventual ressarcimento pessoal por meio de ação regressiva."
25.	Ademais, registro que, em novembro/2022, foi juntado aos autos memorial apresentado pelo ex-prefeito (peças 64-68) com alegações já refutadas na instrução e neste voto, bem como indicação de dispêndios de R$ 50 milhões de recursos federais durante os oito anos de mandato e de aprovação das correspondentes prestações de contas.  
26.	Também foram juntadas certidões de "nada consta" quanto a processos transitados em julgados emitidas por esta Corte e pelos Tribunais de Contas do Estado e dos Municípios de Goiás, bem como certidão expedida pela Câmara Municipal de Campinaçu/GO de aprovação das prestações de Contas de Governo do mandatário referentes aos exercícios de 2009 a 2016.
27.	Contudo, esses elementos, desacompanhados da documentação comprobatória da execução das despesas impugnadas neste processo, são insuficientes para excluir a responsabilidade atribuída ao ex-gestor, principalmente porque este Tribunal não se vincula a pronunciamentos de outros órgãos.
28.	Nesse contexto, e como não há indícios de que o ex-prefeito tenha agido de maneira diligente, reputo não ser possível reconhecer sua boa-fé, o que autoriza o imediato julgamento definitivo de mérito das contas, nos termos do art. 202, § 6º, do Regimento Interno do TCU.
29.	Em consequência, deve-se julgar irregulares as presentes contas do ex-prefeito, condenando-o ao pagamento do débito apurado, com o ajuste indicado pelo parquet em uma das parcelas que o integra, e aplicando-lhe a multa prevista no art. 57 da Lei 8.443/1992. 
30.	Relativamente ao julgamento das contas, acrescento a alínea "b" do inciso III do art. 16 da Lei 8.443/1992 aos fundamentos legais referidos na instrução, por se amoldar ao caso.
	Ante o exposto, voto por que o Tribunal adote a minuta de acórdão que ora submeto à deliberação deste Colegiado. 
TCU, Sala das Sessões, em 21 de março de 2023.
Ministro JHONATAN DE JESUS
Relator